【裁判字號】    98,上易,408
【裁判日期】    990803
【裁判案由】    履行契約等
【裁判全文】
臺灣高等法院臺中分院民事判決  98年度上易字第408號
上  訴  人
即被上訴人  丁○○
            甲○○
            丙○○
            戊  ○
            辛○○○
            乙○○
共      同
訴訟代理人  陳世煌律師
            黃俊昇律師
複  代理人  楊振裕律師
被上訴人即
上  訴  人  癸○○
訴訟代理人  壬○○
            己○○
            江來盛律師
上列當事人間請求履行契約等事件，兩造對於中華民國98年9月2
日臺灣臺中地方法院98年度訴字第389號第一審判決提起上訴，
並為訴之變更，本院於99年7月20日言詞辯論終結，判決如下：
    主  文
確認上訴人丁○○、甲○○、丙○○、戊○、辛○○○及乙○○
對於被上訴人癸○○所有坐落彰化縣二林鎮○○段柳子溝小段七
地號土地如原審判決附圖所示編號Ａ面積一六六平方公尺部分，
基於土地交換合約書，有土地交換使用之法律關係存在，為有權
占有。
確認上訴人丁○○、甲○○、丙○○、戊○、辛○○○及乙○○
對於被上訴人癸○○所有坐落彰化縣二林鎮○○段柳子溝小段六
之五地號土地如原審判決附圖所示編號Ａ面積五○一平方公尺部
分，基於土地交換合約書，有土地交換使用之法律關係存在，為
有權占有。
上訴人丁○○、甲○○、丙○○、戊○、辛○○○及乙○○上訴
駁回。
第一審訴訟費用由上訴人丁○○、甲○○、丙○○、戊○、辛○
○○及乙○○連帶負擔，第二審訴訟費用由兩造各負擔二分之一
。
 事實及理由
壹、程序方面：
一、按在第二審為訴之變更或追加，非經他造同意，不得為之。
    但民事訴訟法第255條第1項第2款至第6款情形，不在此限。
    又請求之基礎事實同一者，縱於訴狀送達後，原告仍得將原
    訴變更或追加他訴，無須得被告同意，此觀民事訴訟法第44
    6條第1項、第255條第1項第2款規定自明。原告於第二審為
    訴之變更，苟其請求之基礎事實同一者，即非法所不許。所
    謂請求之基礎事實同一，係指變更或追加之訴與原訴之主要
    爭點有其共同性，各請求利益之主張在社會生活上可認為同
    一或關連，而就原請求之訴訟及證據資料，於審理繼續進行
    在相當程度範圍內具有同一性或一體性，得期待於後請求之
    審理予以利用，俾先後兩請求在同一程序得加以解決，避免
    重複審理，進而為統一解決紛爭者，即屬之（最高法院90年
    度台抗字第2號裁判參照）。
二、經查本件上訴人即被上訴人丁○○、甲○○、丙○○、戊○
    、辛○○○及乙○○（以下稱上訴人丁○○等六人）等於原
    審聲明請求「確認原告對於被告所有坐落彰化縣二林鎮○○
    段柳子溝小段7地號土地如附圖所示編號A面積166平方公尺
    部分，有使用、收益及管理之權利存在。」、「確認原告對
    於被告所有坐落彰化縣二林鎮○○段柳子溝小段6之5地號土
    地如附圖所示編號A面積501平方公尺部分，有使用、收益及
    管理之權利存在。」部分，並經原審判決此部分勝訴在案，
    惟使用、收益管理之權利係屬權利權能，非屬確認訴訟標的
    ，嗣經本院闡明，上訴人丁○○等六人後乃變更為「確認上
    訴人丁○○甲○○、丙○○、戊○、辛○○○及乙○○對於
    被上訴人癸○○所有坐落彰化縣二林鎮○○段柳子溝小段7
    地號土地如附圖所示編號A面積166平方公尺部分，基於土地
    交換合約書，有土地交換使用之法律關係存在，為有權占有
    。」、「確認上訴人丁○○、甲○○、丙○○、戊○、辛○
    ○○及乙○○對於被上訴人癸○○所有坐落彰化縣二林鎮○
    ○段柳子溝小段6之5地號土地如附圖所示編號A面積501平方
    公尺部分，基於土地交換合約書，有土地交換使用之法律關
    係存在，為有權占有。」上訴人復於民國（下同）98年11月
    30日當庭提出書狀主張將上訴聲明第二項：「上項廢棄部分
    ，被上訴人應將坐落彰化縣二林鎮○○段柳子溝小段7地號
    土地如附圖所示編號A面積166平方公尺及同段6之5地號如附
    圖所示編號B面積501平方公尺部分，與被上訴人所有之同段
    7之4地號土地辦理合併分割，合併分割後由上訴人各按應有
    部分6分之1共同取得。」、第三項：「被上訴人應將坐落彰
    化縣二林鎮○○段柳子溝小段6之5地號土地如附圖所示編號
    C面積88平方公尺部分辦理分割，並於分割後將其所有權應
    有部分各12分之1移轉登記於各上訴人。」減縮為：「二、
    上項廢棄部分，被上訴人應將坐落彰化縣二林鎮○○段柳子
    溝小段7地號土地如附圖所示編號A面積166平方公尺及同段6
    之5地號如附圖所示編號A面積501平方公尺及編號C面積88平
    方公尺所有權移轉登記予上訴人即原告公同共有。」此部分
    之聲明亦屬於訴之變更，而上開訴之變更，核其主要爭點皆
    係本於上訴人丁○○等六人之被繼承人江級與被上訴人即上
    訴人癸○○（以下稱上訴人癸○○）簽訂之土地交換合約書
    而生之爭議，其請求之基礎事實屬同一，揆諸上開說明，自
    無須得上訴人癸○○之同意，上訴人丁○○等即得為訴之變
    更，原訴即為撤回（此部分之訴訟費用應由上訴人丁○○等
    六人負擔），本院應就此部分變更之訴為裁判，無須更就原
    判決該部分即上訴人癸○○之上訴為裁判，併予敘明。
三、次按「確認法律關係之訴，非原告有即受確認判決之法律上
    利益者，不得提起之。」民事訴訟法第247條第1項前段定有
    明文。所謂即受認確認判決之法律上利益，係指法律關係之
    存否不明確，致原告在私法上之地位有受侵害之危險，而此
    項危險得以對於被告之確認判決除去之者而言（最高法院42
    年台上字第1031號判例要旨參照）。又「繼承人自繼承開始
    時，除本法另有規定外，承受被繼承人財產上之一切權利、
    義務。」，民法第1148條第1項前段定有明文。經查，上訴
    人丁○○等六人主張其被繼承人江級與上訴人癸○○就上開
    土地訂有土地交換合約書，上訴人癸○○固不否認合約書之
    真正，但抗辯其使用目的已達而終止，則兩造就上訴人丁○
    ○等六人得否使用上訴人癸○○所有之系爭6之5、7地號土
    地有所爭執，並得以確認判決除去。基此，上訴人丁○○等
    六人提起本件訴訟，為有確認判決之法律上利益。
貳、實體方面：
一、上訴人丁○○等六人起訴主張：彼等六人被繼承人江級與上
    訴人癸○○為親屬關係，因皆欲於各自所有土地上興建三合
    院，受限於土地地形狹長及基地面寬不足，故雙方擬互易土
    地以利興建，遂於54年2月1日合意交換土地，並簽定土地交
    換合約書（下稱系爭合約），分別約定：江級以坐落彰化縣
    二林鎮柳子溝7番、田、1分4厘零毛8絲之南邊土地，與上訴
    人癸○○所有坐落柳子溝6番最北數厘土地之土地交換，再
    與自有土地合併；即北邊土地歸江級所有，南邊土地歸癸○
    ○所有；並於土地東邊留設牛車路，供雙方出入，該路寬度
    8尺（2.4公尺），面積各自持分一半；使用地之交換面積別
    無相差；並於交換當日立界。惟因系爭土地皆屬放領農地，
    受法令限制並無法辦理分割、合併及共有。基此，雙方除於
    訂約日將系爭土地立界並交付對造占有、使用、收益及管理
    外，復口頭約定，日後如可分割、合併及移轉共有登記時，
    上訴人癸○○應無條件履行過戶。江級所有系爭7之4地號土
    地於63年11月26日，由原田地目變更建地目，使用地類別改
    為甲種建築用地。上訴人癸○○所有系爭6之5地號土地於56
    年12月4日地目仍為旱、甲種建築用地，及系爭7地號土地於
    82年12月8日，由原田地目變更為建地目，使用地類別改為
    甲種建築用地，因此自82年12月8日以後，因系爭土地均變
    為甲種建築用地，依法得進行分割、合併及移轉共有，因江
    級於87年12月5日死亡，上訴人丁○○等六人為江級之繼承
    人，承受江級財產上一切權利義務，而系爭合約之履行已無
    障礙，其停止條件成就，上訴人癸○○應依系爭合約，協同
    上訴人丁○○等辦理系爭土地為所有權合併、分割及移轉登
    記。詎上訴人癸○○迄今竟未依約履行，爰依繼承及系爭合
    約約定等法律關係，求為(1)上訴人癸○○應將系爭7地號土
    地如原審判決附圖（以下稱附圖）所示編號A面積166平方公
    尺部分，及系爭6之5地號土地如附圖所示編號A面積501平方
    公尺部分，與上訴人丁○○等所有系爭7之4地號土地辦理分
    割合併，分割合併後由上訴人丁○○等六人各按應有部分6
    分之1共同取得。(2)上訴人癸○○應將系爭6之5地號土地如
    附圖所示編號C面積88平方公尺部分辦理分割，並於分割後
    將其所有權應有部分各12分之1移轉登記予每位上訴人丁○
    ○等。(3)確認上訴人丁○○等六人對於上訴人癸○○所有系
    爭7地號土地如附圖所示編號A面積166平方公尺部分，及系
    爭6之5地號土地如附圖所示編號A面積501平方公尺部分，有
    使用、收益及管理之權利。(4)確認上訴人丁○○等對於上訴
    人癸○○所有系爭6之5地號土地如附圖所示編號C面積88平
    方公尺部分，有通行權存在。(5)陳明願供擔保，請准告宣告
    假執行等之判決。原審判決確認上訴人丁○○等六人對於上
    訴人癸○○所有坐落彰化縣二林鎮○○段柳子溝小段7地號
    土地如附圖所示編號A面積166平方公尺部分，有使用、收益
    及管理之權利存在。確認上訴人丁○○等對於上訴人癸○○
    所有坐落彰化縣二林鎮○○段柳子溝小段6之5地號土地如附
    圖所示編號A面積501平方公尺部分，有使用、收益及管理之
    權利存在。確認上訴人丁○○等六人對於上訴人癸○○所有
    坐落彰化縣二林鎮○○段柳子溝小段6之5地號土地如附圖所
    示編號C面積88平方公尺部分，有通行權存在。駁回上訴人
    丁○○等六人其餘之訴，兩造各就其敗訴部分提起上訴，上
    訴人丁○○等六人上訴聲明：(一)原判決關於駁回上訴人在第
    一審其餘之訴及該部分假執行之聲請暨命負擔訴訟費用部分
    之裁判均廢棄。(二)上項廢棄部分，被上訴人應將坐落彰化縣
    二林鎮○○段柳子溝小段7地號土地如附圖所示編號A面積16
    6平方公尺及同段6之5地號如附圖所示編號A面積501平方公
    尺及編號C面積88平方公尺所有權移轉登記予上訴人即原告
    公同共有。就對造上訴之答辯聲明：上訴駁回。
二、上訴人癸○○則以：上訴人丁○○等六人自認系爭土地於簽
    定系爭合約時，皆屬放領農地，受法令限制無法辦理分割、
    合併及共有，足證系爭合約已違反立約當時強制或禁止規定
    ，依民法第71條前段規定，系爭契約核屬無效，系爭合約縱
    有「日後法令如有變更，應無條件履行過戶。」等約定，自
    應於系爭合約第4頁之例添附細件中載明。惟上訴人丁○○
    等六人主張竟捨書面明定，改以口頭約定，顯然背於經驗法
    則及論理法則。且該系爭合約於54年2月1日簽定，迄今逾44
    年，依民法第125條規定，上訴人丁○○等6人請求權已罹於
    時效而消滅，上訴人癸○○可為時效抗辯而拒絕履行。又系
    爭合約所載地號與立約當事人所有實際地號不同，故系爭合
    約意思表示未合致而不成立，甚至約定他人土地為交換標的
    。基此，上訴人丁○○等6人本於系爭合約請求上訴人癸○
    ○履行，即無依據等語置辯。上訴人癸○○上訴聲明：(一)原
    判決關於不利於伊之部分廢棄；(二)上開廢棄部分，上訴人丁
    ○○等於第一審之訴駁回；(三)第一、二審訴訟費用由上訴人
    丁○○等負擔。答辯聲明：對造上訴駁回；訴訟費用由對造
    負擔。
三、兩造不爭執事項：
  (一)系爭合約由上訴人丁○○等6人之父江級與上訴人癸○○於
    54年2月1日簽定，其內容係由證人庚○○代筆書寫。
  (二)系爭6之5、7、7之4等地號土地之使用現況，北邊部分為江
    級（業經上訴人丁○○等繼承）建造坐西向東三合院平房使
    用；南邊部分為上訴人癸○○建造坐北朝南平房使用；東邊
    則留設南北向道路，路面已鋪設瀝青，向北接通泉西巷。
  (三)系爭6之5、7、7之4等地號土地北臨泉西巷。
  (四)系爭7地號、地目建、面積407平方公尺土地，於82 年12月8
    日變更為建地目、使用地類別變更為甲種建築用地；系爭6
    之5地號、地目旱、面積1,207平方公尺土地，於56年12月4
    日變更使用地類別為甲種建築用地，均為上訴人癸○○所有
    。
  (五)系爭7之4地號、地目建、面積1,408平方公尺土地，為上訴
    人丁○○、甲○○、丙○○共有，於63年11月26日變更為建
    地目、使用地類別變更為甲種建築地。
  (六)江級與上訴人癸○○於54年2月1日簽定系爭合約時，系爭6
    之5、7、7之4等3筆地號土地之登記名義人均為訴外人台灣
    糖業股份有限公司。
  (七)系爭6之5、7、7之4等地號土地目前均屬於一般農業區甲種
    建築用地。
  (八)江級與上訴人癸○○間具有親屬關係。
  (九)江級於95年4月19日死亡，上訴人丁○○等六人為其子女，
    繼承江級財產上之一切權利義務。
四、得心證之理由：
  (一)按解釋意思表示，應探求當事人之真意，不得拘泥於所用之
    辭句，民法第98條定有明文。是解釋當事人之契約，應以當
    事人立約當時之真意為準，而真意何在，又應以過去事實及
    其他一切證據資料為斷定之標準，不能拘泥文字致失真意，
    最高法院39年台上字第1053號判例可資參照。經查，上訴人
    丁○○等之父江級與上訴人癸○○於54年2月1日簽定土地交
    換合約書，系爭合約依其記載內容整理略以：「關於江級與
    癸○○兩人是妻舅姊丈，有親懸念，這次雙方想要在自己田
    頭建築家屋，奈因各自田頭地狹起見，各自建築未能廣袤，
    此以雙方討論結果，意愛兩筆地合併作一塊來建築，感覺
    很美觀家屋，雙方協議喜悅，例（立）件如左，日後不得異
    議之事：一、建築用地是江級位置是北邊，癸○○是南邊‧
    ‧‧二、使用地交換面積無相差，雙方愿意交換，當日立界
    ‧‧‧雙方出入自家路是決定留設東邊面一條牛車路，次條
    路面積是各自半數面積在內路（寬度）是八尺‧‧‧江級
    土地是柳子溝七番田一分四厘零毛捌分特多‧‧‧癸○○土
    地是柳子溝六番最北數厘交換江級持分南數厘，交換作建物
    用地，雙方愿意之事‧‧‧」，依據文義內容，可知上訴人
    丁○○等之父江級與被上訴人癸○○係為建築家屋之目的，
    而為交換土地之使用之約定，惟上訴人丁○○等之父江級及
    上訴人癸○○於訂約時並無土地所有權，僅有土地使用權存
    在，為兩造所不爭執，且系爭土地雖為放領農地，惟何時可
    取得系爭土地之所有權，仍屬將來不確定之事實，而細察系
    爭合約內容，雙方就交換土地之標的、坐落位置、聯外道路
    及灌溉水路各節，均據具體約定記載詳盡，足見雙方係著眼
    於現實建築房屋所需土地之使用權為約定，並防止一造日後
    片面毀諾，基此，足證江級與上訴人癸○○簽定系爭合約之
    立約目的，乃在於係交換使用系爭土地建築房屋，即交換土
    地使用權無訛。雖證人庚○○於原審審理時，就此部分附和
    上訴人丁○○等六人說法，證述締約雙方確有口頭交換土地
    所有權之協議云云（參原審卷第67頁），惟證人庚○○年事
    已高，於原審證述時距離其代筆書寫該契約已逾44年之久，
    對於當時代筆書寫該契約之地點都已不復記憶（參原審卷第
    66頁反面），因此對於契約雙方是否有口頭約以及約定之事
    項，甚難期待其能清楚記憶，而約定於將來取得所有權後為
    合併、分割或移轉，屬對權利義務重要事項之約定，該約定
    影響契約當事人甚劇，且已經訂立書面契約，何以其約定未
    記載於契約內？證人庚○○此部分之證述，殊難採信。是本
    件系爭合約書核其性質既為土地交換使用契約，且契約雙方
    已於訂定契約後履行，即無上訴人癸○○所稱契約罹於消滅
    時效之情事，併與敘明。
  (二)又上開合約書約定交換使用之標的，固記載為柳子溝6、7番
    （即柳子溝小段6、7地號），與兩造占有使用中之建物係坐
    落於系爭系爭6之5、7、7之4等地號土地，外觀上未完全相
    符，惟系爭6之5、7、7之4等地號土地各分割自原6、7母地
    號土地，有土地登記謄本附於原審卷第14頁可稽，而證人庚
    ○○於原審履勘期日證述：「（提示系爭合約書，當初江級
    及癸○○交換土地時，土地究竟是在何處？）就是系爭3筆
    土地，系爭土地都是台糖的續租地，只知道母地號，不知道
    分割出來的（子）地號‧‧‧」等語（參原審卷第83至84頁
    ），再佐以締約雙方依系爭合約約定，早在系爭6之5、7、7
    之4等地號土地北邊、南邊及東邊，各自建屋或通行使用，
    而經原審會同兩造及彰化縣二林地政事務所派員履測現場，
    分別製作勘驗筆錄及土地複丈成果圖，得知系爭6之5、7、7
    之4等地號土地地形的確呈南北狹長狀，早經江級及上訴人
    癸○○各自在系爭土地上建造房屋使用，北邊部分為上訴人
    丁○○等六人房屋（原為江級所建），南邊部分為上訴人癸
    ○○房屋，東邊部分留作南北向通道，向北接通泉西巷；復
    經本院履勘屬實。再佐以證人庚○○於原審審理時證稱：「
    合約書內容是雙方同意提議的，雙方都是按照合約書的內容
    履行，都沒有違約，土地現狀就是按照合約書所載，北邊是
    原告（指上訴人丁○○等六人）三合院，是向東，南邊是被
    告（指上訴人癸○○）磚造三合院，東邊有留路，實際上路
    的寬度是8尺（2.4公尺），現在是鋪設瀝青，東邊的路雙方
    都有通行‧‧‧」、「是為了蓋房子使用，怕以後反悔，所
    以當作證據。怕以後一方有意見，所以才寫這份合約書。」
    等語（原審98年6月17日言詞辯論筆錄參照）。基此，足證
    江級與上訴人癸○○簽定系爭合約之立約目的，乃在於係交
    換使用系爭土地建築房屋並通行其旁土地，即交換土地使用
    權無訛。是系爭土地上建物與系爭合約書所載大致相同，且
    目前仍由上訴人丁○○等六人之使用中，此有照片數幀附於
    本院卷可稽，尚難謂已達土地使用目的。準此各情，上訴人
    丁○○等六人主張系爭6之5、7、7之4等地號土地為系爭合
    約所約定之交換標的，難謂無據，頗值採信。
  (三)次按契約性質上屬於負擔行為（契約），而非處分行為（契
    約）者，其立約人不以標的物所有人為限，亦即非標的物所
    有人所為負擔行為，亦屬有效。經查：系爭合約之性質屬於
    土地交換使用契約，已如前述，故屬於負擔行為，而非處分
    行為，其立約人無須以標的物所有人為限，亦得有效締約契
    約。基此，江級與上訴人癸○○於54年2月1日簽訂系爭合約
    時，系爭6之5、7、7之4等3筆地號土地固為訴外人台灣糖業
    股份有限公司所有，但仍無礙於系爭合約之效力。準此，上
    訴人癸○○徒以原立約人締約時非所有人，故辯稱系爭合約
    無效云云，即屬無據，尚難採認。又上訴人癸○○主張原判
    決第8頁第7點第3行中及同頁第8點第8行末至第9行中，表示
    系爭合約之性質為使用借貸契約，惟綜觀原審判決內容，並
    無使用借貸等文字出現，是上訴人癸○○主張原審認系爭合
    約為使用借貸契約，依據民法使用借貸之規定主張終止使用
    借貸，請求被上訴人返還借用物云云，乃容有誤會，並不足
    採。
  (四)綜上，上訴人丁○○等六人基於系爭合約，對於上訴人癸○
    ○所有坐落彰化縣二林鎮○○段柳子溝小段6之5、7、7之4
    等地號土地交換使用關係存在，為有理由，惟上訴人丁○○
    等六人請求上訴人癸○○為所有權移轉登記，為無理由。
五、從而，上訴人丁○○等六人主張渠等對於上訴人癸○○所有
    坐落彰化縣二林鎮興段柳子溝小段7地號土地如附圖所示編
    號A面積166平方公尺部分及同地段6之5地號土地如附圖所示
    編號A面積501平方公尺部分，基於土地交換合約書，有土地
    交換使用之法律關係存在，為有權占有，為有理由，應予准
    許。至於上訴人丁○○等六人請求上訴人癸○○為所有權移
    轉登記部分，為無理由，不能准許。原審就此部分所為上訴
    人丁○○等六人敗訴之判決，核無不合，上訴論旨指摘原判
    決不當，聲明求為廢棄改判，非有理由，應予駁回。
六、兩造其餘之攻擊或防禦方法及證據，經本院斟酌後，認均不
    足以影響本判決之結果，自無逐一詳予論駁之必要，併此敘
    明。
據上論結，本件上訴人丁○○等人之變更之訴為有理由，其上訴
為無理由，依民事訴訟法第第449條第1項、第79條、第85條第2
項，判決如主文。
中    華    民    國    99    年    8     月    3     日
                民事第五庭    審判長法  官  童有德
                                    法  官  古金男
                                    法  官  鄭金龍
以上正本係照原本作成。
不得上訴。
                                    書記官  姚錫鈞
中    華    民    國    99    年    8     月    4     日
                                                      Ｓ

司法院資訊處製作；財團法人民間司法改革基金會備份。
